ACORDAO-COMPLETO-2492218

ACÓRDÃO 18896/2021 ATA 41/2021 - PRIMEIRA CÂMARA

VISTOS, relatados e discutidos estes autos de Tomada de Contas Especial instaurada pelo Fundo Nacional de Saúde (FNS) em desfavor do empresário individual Eder Tavares de Mello, em razão da aplicação irregular de recursos do Sistema Único de Saúde (SUS) no âmbito do Programa Farmácia Popular do Brasil - Aqui Tem Farmácia Popular (PFPB) , no período de 14/3/2013 a 15/6/2015,
ACORDAM os Ministros do Tribunal de Contas da União, reunidos em sessão da 1ª Câmara, ante as razões expostas pelo Relator, em:
9.1. julgar irregulares as contas de Eder Tavares de Mello (CPF XXX.819.858-XX e CNPJ 55.371.363/0001-25) , com fundamento nos arts. 1º, inciso I, 16, inciso III, alínea "c", 19, e 23, inciso III, da Lei 8.443/1992, condenando-o, com fundamento nos arts. 19 e 23, inciso III, da Lei 8.443/1992, ao pagamento das quantias abaixo especificadas, fixando-lhe o prazo de quinze dias, a contar da notificação, para que seja comprovado, perante o Tribunal (art. 214, inciso III, alínea "a", do Regimento Interno) , o recolhimento da dívida aos cofres do Fundo Nacional de Saúde, atualizada monetariamente e acrescida dos juros de mora calculados a partir das datas de ocorrência indicadas até a data do efetivo recolhimento, na forma prevista na legislação em vigor:
	Data da ocorrência
	Valor (R$) 

	14/03/2013
	46,80

	14/03/2013
	22,80

	14/03/2013
	82,62

	08/04/2013
	28,80

	08/04/2013
	46,80

	08/04/2013
	84,00

	17/04/2013
	41,31

	17/04/2013
	26,73

	31/05/2013
	165,24

	31/05/2013
	28,80

	31/05/2013
	40,19

	31/05/2013
	19,20

	04/06/2013
	1.076,40

	04/06/2013
	2.478,60

	02/07/2013
	8.071,80

	02/07/2013
	2.352,24

	25/07/2013
	2.305,80

	25/07/2013
	26,73

	25/07/2013
	82,95

	25/07/2013
	374,22

	25/07/2013
	26,73

	25/07/2013
	69,60

	30/08/2013
	6.082,80

	30/08/2013
	133,65

	01/10/2013
	9.898,20

	02/10/2013
	26,73

	02/10/2013
	828,63

	12/11/2013
	22,80

	12/11/2013
	26,73

	12/11/2013
	1.336,50

	12/11/2013
	8.829,00

	12/11/2013
	5,40

	09/12/2013
	3,90

	09/12/2013
	9.782,70

	09/12/2013
	2.378,97

	09/12/2013
	20,00

	30/12/2013
	3.822,39

	30/12/2013
	3,90

	30/12/2013
	7.996,50

	30/12/2013
	22,80

	30/12/2013
	42,80

	07/02/2014
	5.677,80

	07/02/2014
	22,80

	28/02/2014
	3.154,14

	28/02/2014
	26,73

	28/02/2014
	3.768,93

	05/03/2014
	69,60

	05/03/2014
	5.756,70

	16/04/2014
	3.742,20

	16/04/2014
	30,60

	16/04/2014
	7870,35

	12/05/2014
	2.886,84

	12/05/2014
	8.241,60

	02/06/2014
	9.657,30

	02/06/2014
	4.624,29

	07/07/2014
	3.501,63

	07/07/2014
	8.792,40

	31/07/2014
	6.197,30

	31/07/2014
	162,30

	31/07/2014
	675,75

	01/08/2014
	27,23

	01/08/2014
	4.971,78

	01/08/2014
	27,54

	01/09/2014
	7.720,20

	01/09/2014
	2,40

	09/09/2014
	5.559,84

	01/10/2014
	49,20

	01/10/2014
	7.808,40

	01/10/2014
	49,80

	02/10/2014
	26,73

	02/10/2014
	3.581,82

	02/10/2014
	26,73

	03/11/2014
	4.196,61

	03/11/2014
	7.721,10

	03/11/2014
	30,00

	28/11/2014
	7,02

	28/11/2014
	4.036,23

	01/12/2014
	19,20

	01/12/2014
	11.139,15

	01/12/2014
	56,55

	14/01/2015
	9.719,85

	14/01/2015
	52,80

	14/01/2015
	5.987,52

	14/01/2015
	87,60

	14/01/2015
	20,79

	09/02/2015
	50,40

	09/02/2015
	7,02

	09/02/2015
	8.547,60

	09/02/2015
	5.746,95

	09/02/2015
	184,80

	03/03/2015
	70,35

	03/03/2015
	27,54

	03/03/2015
	10.197,15

	03/03/2015
	28,80

	03/03/2015
	5.319,27

	02/04/2015
	11.672,40

	02/04/2015
	5.586,57

	02/04/2015
	26,73

	02/04/2015
	23,40

	05/05/2015
	5.987,52

	05/05/2015
	7,20

	05/05/2015
	12.475,35

	05/05/2015
	13,77

	12/06/2015
	5.608,80

	15/06/2015
	2.779,92

9.2. aplicar a Eder Tavares de Mello (CPF XXX.819.858-XX) , com fundamento no art. 57 da Lei 8.443/1992, multa no valor de R$ 21.000,00 (vinte e um mil reais) , fixando-lhe o prazo de quinze dias, a contar da notificação, para comprovar, perante o Tribunal, nos termos do art. 214, inciso III, alínea "a", do RI/TCU, o recolhimento da referida quantia ao Tesouro Nacional, atualizada monetariamente desde a data do presente Acórdão até a do efetivo recolhimento, se for paga após o vencimento, na forma da legislação em vigor;
9.3. autorizar, desde logo, nos termos do art. 28, inciso II, da Lei 8.443/1992, a cobrança judicial das dívidas, caso não atendidas as notificações; 
9.4. remeter cópia deste Acórdão à Procuradoria da República no Estado de São Paulo, com fundamento no art. 16, § 3º, da Lei 8.443/1992, para o ajuizamento das ações que considere cabíveis; e
9.5. dar ciência desta deliberação ao responsável.

Tomada de Contas Especial instaurada pelo FUNDO NACIONAL DE SAÚDE - MS em razão de não comprovação da regular aplicação dos recursos repassados pela União, Gestão de bens, dinheiros ou valores públicos, Ass.Far|Far.Pop|PROGRAMA FARMÁCIA POPULAR DO BRASIL

Primeira Câmara

Fundo Nacional de Saúde.

3. Responsável: Eder Tavares de Mello (CPF XXX.819.858-XX; CNPJ 55.371.363/0001-25).

13.1. Ministros presentes: Benjamin Zymler (na Presidência), Vital do Rêgo e Jorge Oliveira.
13.2. Ministros-Substitutos presentes: Augusto Sherman Cavalcanti (Relator) e Weder de Oliveira.

AUGUSTO SHERMAN

A SecexTCE elaborou a instrução de mérito à peça 73, transcrita a seguir, a qual recebeu a aprovação dos dirigentes daquela unidade técnica.
"INTRODUÇÃO
	Cuidam os autos de Tomada de Contas Especial instaurada pelo Fundo Nacional de Saúde/Ministério da Saúde (FNS/MS) , em desfavor do empresário individual Sr. Eder Tavares de Mello, em razão da aplicação irregular de recursos do Sistema Único de Saúde (SUS) no âmbito do Programa Farmácia Popular do Brasil - Aqui Tem Farmácia Popular (PFPB) , no período de 14/3/2013 a 15/6/2015, o que teria ocasionado um prejuízo de R$ 290.909,65, em valores históricos, aos cofres do FNS.
HISTÓRICO
Programa Farmácia Popular do Brasil
2.	O Programa Farmácia Popular do Brasil - PFPB foi criado pela Lei 10.858, de 13/4/2004, e regulamentado pelo Decreto 5.090, de 20/5/2004, com o objetivo de oferecer à população o acesso a medicamentos considerados essenciais, cumprindo, dessa forma, uma das principais diretrizes da Política Nacional de Assistência Farmacêutica.
3.	O PFPB inicialmente funcionava por meio de parceria com governos estaduais, prefeituras municipais e instituições públicas, para o atendimento de projetos de implantação e manutenção de unidades próprias, sob responsabilidade da Fundação Oswaldo Cruz (FIOCRUZ) . 
4.	Em 2006, por meio da Portaria n° 491, o Ministério da Saúde - MS expandiu o Programa para utilizar a rede já instalada do comércio varejista de produtos farmacêuticos, o qual recebeu o nome de 'Aqui Tem Farmácia Popular'.  
5.	As farmácias e drogarias privadas que aderem ao programa fornecem aos cidadãos, de forma gratuita, medicamentos para o tratamento de hipertensão, diabetes e asma. Além destes, são disponibilizados, com até 90% de desconto, medicamentos para rinite, dislipidemia, doença de Parkinson, osteoporose, glaucoma, anticoncepcionais e fraldas geriátricas. Para cada venda realizada, o MS reembolsa o comerciante de acordo com tabela de referência de preços de medicamentos elaborada e disponibilizada no seu sítio eletrônico: http://portalms.saude.gov.br/acoes-e-programas/farmacia-popular/legislacao.
6.	Em 2017, a Comissão Intergestores Tripartite (CIT) decidiu extinguir a rede própria do programa, passando o 'Aqui Tem Farmácia Popular' a ser o único meio de se obter medicamentos no âmbito do PFPB. 
7.	A adesão ao programa pelos estabelecimentos da rede privada de comércio farmacêutico faz-se pela entrega de determinados documentos ao Ministério da Saúde, que, após verificar a sua regularidade, autoriza a dispensação de medicamentos subsidiados pelo Programa, fornecendo um login e uma senha de acesso ao sistema eletrônico de autorizações.
8.	O cidadão que deseja adquirir medicamentos subsidiados pela União deve dirigir-se a uma farmácia ou drogaria credenciada, portando documento de identificação que contenha o CPF e receita médica. 
9.	Com a apresentação dos referidos documentos, o comerciante credenciado deve, no momento da transação, acessar o sistema eletrônico de autorização do Ministério da Saúde e inserir, dentre outros dados, o nome do paciente, o seu número de CPF, o nome do medicamento prescrito, a quantidade prescrita, o CRM do médico e a data de expedição da receita e o código de barras (EAN) do medicamento que será dispensado.
10.	Após a inserção dos referidos dados no sistema informatizado, este calcula automaticamente o valor que será pago pelo Fundo Nacional da Saúde e o valor remanescente, que, se existir, deverá ser pago pelo cliente, no momento da compra. O registro das informações acima indicadas no sistema eletrônico e a geração da Autorização para Dispensação do Medicamento - ADM bastam para que, no mês seguinte, os valores das vendas de medicamentos subsidiados pela União sejam depositados na conta da empresa conveniada.
11.	A participação no Programa Farmácia Popular do Brasil - PFPB se dá por meio de adesão, de forma que as farmácias e drogarias que pretendem participar devem atender aos critérios previstos nas Portarias que o regulamentam. A participação não constitui uma obrigatoriedade aos estabelecimentos farmacêuticos, mas sim uma manifestação de vontade, com celebração de convênio entre o estabelecimento e o Ministério da Saúde. As normas instituidoras do PFPB são de consulta pública e devem ser cumpridas pelos estabelecimentos que desejem dele participar, devendo, inclusive, atestar estar cientes de todo o conteúdo e exigências previstas, mediante apresentação de requerimento e assinatura de termo de adesão. 
12.	Para atestar a veracidade e legalidade das dispensações realizadas, a portaria que rege o Programa estabelece a obrigatoriedade de armazenar e manter, por um prazo de 5 (cinco anos) , as notas fiscais de aquisição dos medicamentos e/ou correlatos do Programa junto aos fornecedores, os cupons fiscais de venda, os cupons vinculados assinados pelos clientes e as respectivas receitas médicas. O descumprimento de qualquer das regras dispostas na Portaria e seus Anexos pelas farmácias e drogarias caracteriza prática de irregularidade no âmbito do PFPB.
Auditoria do Denasus e Instauração da TCE
13.	A presente TCE originou-se de constatações do Departamento Nacional de Auditoria do SUS (Denasus) em auditoria realizada entre 4/9/2017 e 22/9/2017, com a finalidade de avaliar a execução do Programa Farmácia Popular do Brasil pelo empresário individual Sr. Eder Tavares de Mello, abrangendo o período de janeiro de 2013 a junho de 2015, com foco no cumprimento das normas estabelecidas pela Portaria GM/MS nº 971/2012, vigente de 15/5/2012 a 27/1/2016, que dispõe sobre o Programa Farmácia Popular do Brasil.
14.	De acordo com o Relatório de Auditoria nº 17928 do Denasus e seus anexos (peça 2-7) , foram constatadas irregularidades que representavam R$ 290.909,65, em valores históricos. 
15.	Foram constatadas, no referido Relatório, as seguintes irregularidades:
15.1.	Irregularidade nas dispensações e/ou na documentação comprobatória de dispensações de medicamentos do Programa Farmácia Popular do Brasil, caracterizada por:
a)	registro de dispensação de medicamentos sem notas fiscais que comprovem a aquisição, contrariando o disposto nos arts. 23, 39 e 40 da Portaria GM/MS nº 971/2012, vigente de 15/5/2012 a 27/1/2016. Evidência: constatações 492267 e 492269 (peça 2, p. 6-8) ;
b)	registro de dispensação de medicamentos em nome de pessoas falecidas, contrariando o disposto nos arts. 21 e 23 da Portaria GM/MS nº 971/2012, vigente de 15/5/2012 a 27/1/2016. Evidência: constatação 492291 (peça 2, p. 12) ;
c)		não apresentação de cópia do cupom fiscal, vinculado e/ou receitas médicas solicitados, contrariando o disposto nos arts. 21, 22, 23, 39 e 40 da Portaria GM/MS nº 971/2012, vigente de 15/5/2012 a 27/1/2016. Evidência: constatação 492281 (peça 2, p. 8-9) ;
d)	apresentação de cupom fiscal, vinculado e/ou receitas médicas com irregularidades, contrariando o disposto no art. 40 da Portaria GM/MS nº 971/2012, vigente de 15/5/2012 a 27/1/2016. Evidência: constatações 492289 e 492292 (peça 2, p. 9-11) .
16.	O detalhamento do débito apurado pelo Denasus consta da peça 2, p. 14 a 31 e peça 3, p. 1 a 16. 
17.	Diante das constatações o Denasus deu oportunidade de defesa ao responsável, em obediência aos princípios constitucionais que asseguram o direito ao contraditório e à ampla defesa, como demonstram as notificações expedidas em 3/10/2017 e 14/11/2017 (peça 34-37) . Conforme cita o Relatório de Auditoria nº 17928, o responsável apresentou justificativas, as quais não lograram afastar as irregularidades apontadas. 
18.	Superada a fase de defesa administrativa, foram emitidas notificações de cobrança pela Secretaria Executiva do FNS ao responsável, em ofícios emitidos em 5/4/2018 (peça 38-39) . Constam dos autos os avisos que comprovam o recebimento das comunicações (peça 41-45) .
19.	Assim, o motivo que levou à instauração da presente Tomada de Contas Especial está materializado por prejuízo causado pelo empresário individual Sr. Eder Tavares de Mello ao Programa Farmácia Popular do Brasil, no valor histórico de R$ 290.909,65, no período de 14/3/2013 a 15/6/2015, tendo em vista irregularidades que contrariaram as normas vigentes à época, especialmente a Portaria GM/MS nº 971/2012, vigente de 15/5/2012 a 27/1/2016, frente às constatações apontadas no Relatório de Auditoria nº 17928 do Denasus (peça 2) e consolidadas na Matriz de Responsabilização acostada pelo órgão instaurador (peça 54) .
20.	Com base no Relatório de Auditoria do Denasus e com fundamento na IN/TCU 71/2012, alterada pela IN/TCU 76/2016 e DN/TCU 155/2016, o Fundo Nacional de Saúde autorizou a instauração de Tomada de Contas Especial (peça 1) .
21.	O Relatório Completo do Tomador de Contas Especial nº 299/2019 (peça 55) registra a apuração de fatos, a quantificação do dano, bem como a identificação do responsável, nos termos do art. 2º da IN TCU 71/2012.
22.	Registra, ainda, que foi dada oportunidade de defesa ao responsável, conforme as notificações relacionadas no item 'V' do relatório do tomador, expedidas visando a regularização das contas e o ressarcimento do dano (peça 55) . 
23.	O Tomador de Contas Especial, em seu Relatório nº 299/2019 (peça 55) , chegou às mesmas conclusões quanto às irregularidades apuradas pelo Denasus no Relatório de Auditoria nº 17928 (peça 2) . 
24.	Por fim, o tomador de contas concluiu pela responsabilização do empresário individual Sr. Eder Tavares de Mello, quantificando-se o débito no valor de R$ 438.868,97, atualizado em 17/10/2019 (peça 55, p. 1) . A inscrição em conta de responsabilidade, no SIAFI, foi efetuada mediante a Nota de Lançamento de Sistema nº 2019NS068825, de 17/10/2019 (peça 53) .
25.	Uma vez concluída a TCE no âmbito do Fundo Nacional de Saúde, esta foi remetida à Controladoria-Geral da União, o qual emitiu o 	Relatório de Auditoria nº 3423/2019 (peça 57) , que anui com as conclusões do Relatório de Auditoria nº 17928 do Denasus (peça 2) e Relatório de Tomada de Contas Especial nº 299/2019 (peça 55) . 
26.	Diante disso, a Secretaria de Controle Interno certificou a irregularidade das contas (peça 58) , acompanhado do parecer do dirigente do órgão de controle interno (peça 59) , tendo o Ministro de Estado da Saúde registrado o conhecimento das conclusões daquele órgão de controle interno (peça 60) . 
27.	Autuada no TCU em 21/7/2020, foi realizada Instrução Preliminar com proposta de citação (peça 62) do Sr. Eder Tavares de Mello (CPF XXX.819.858-XX, CNPJ 55.371.363/0001-25) , proposta essa que obteve parecer favorável da Subunidade (peça 62) e da Unidade (peça 64) . 
28.	As providências inerentes às comunicações processuais foram concluídas com validade da ciência do responsável, conforme resumo adiante (peça 72) :
	Natureza
	Comunicação 
	Data de expedição
	Peça
	Destinatário
	Origem do endereço
	Data da ciência ou motivo da devolução
	Peça da ciência
	Peça da Resposta

	Citação
	Ofício 59997/2020-Secomp-4
	23/11/2020
	68
	Eder Tavares de Mello
	Receita Federal
	27/11/2020
	70
	Não houve

	Citação
	Ofício 63021/2020-Secomp-4
	23/11/2020
	67
	Eder Tavares de Mello
	Receita Federal
	27/11/2020
	69
	Não houve

29.	Transcorrido o prazo regimental, o responsável permaneceu silente, devendo ser considerado revel, nos termos do art. 12, §3º, da Lei 8.443/1992.
ANÁLISE DOS PRESSUPOSTOS DE PROCEDIBILIDADE DA IN/TCU 71/2012
Viabilidade do Exercício do Contraditório e Ampla Defesa
30.	Verifica-se que não há prejuízo ao contraditório e à ampla defesa, uma vez que não houve o transcurso de mais de dez anos desde o fato gerador sem que tenha havido a notificação dos responsáveis pela autoridade administrativa federal competente (art. 6º, inciso II, c/c art. 19 da IN/TCU 71/2012, modificada pela IN/TCU 76/2016) , pois os recursos transferidos e as despesas impugnadas referem-se aos exercícios de 2013 a 2015, e o responsável foi notificado sobre as irregularidades pela autoridade administrativa competente em 3/10/2017 e 14/11/2017 (peça 34-37) .
Valor de Constituição da TCE
31.	Verifica-se, também, que o valor atualizado do débito apurado (sem juros) em 1/1/2017 é de R$ 350.496,35, portanto superior ao limite mínimo de R$ 100.000,00, na forma estabelecida conforme os arts. 6º, inciso I, e 19 da IN/TCU 71/2012, modificada pela IN/TCU 76/2016.
VERIFICAÇÃO DA EXISTÊNCIA DE OUTROS DÉBITOS
32.	Em atenção ao comando contido no item 9.4 do Acórdão 1772/2017-TCU-Plenário, de relatoria do Exmo. Ministro-Substituto Augusto Sherman Cavalcanti, e em atendimento ao disposto no art. 6º, § 1º, da Instrução Normativa TCU 71/2012, informa-se que não foi constatada a existência de outros débitos imputáveis ao responsável arrolado nestes autos em demais processos em tramitação no Tribunal. 
EXAME TÉCNICO
Esgotamento da via administrativa do Ministério da Saúde para ressarcimento do dano
33.	Preliminarmente, oportuno consignar que, nos termos do art. 23, § 1º, do Decreto 7.827/2012, que regulamenta a Lei Complementar 141/2012, e item 9.3.5.2 do Acórdão 1072/2017-TCU-Plenário (Relator Min. Bruno Dantas) , foram esgotadas, na via administrativa de controle interno do Ministério da Saúde, as medidas para ressarcimento do dano, conforme notificações ao responsável em 5/4/2018 (peça 38-39) .
Caracterização das irregularidades geradoras do dano ao erário
34.	Extrai-se da situação sintetizada na seção 'histórico' desta instrução que o tomador de contas identificou como ilícito gerador do dano as seguintes irregularidades, o que teria ocasionado um prejuízo de R$ 290.909,65:
34.1.	Irregularidade nas dispensações e/ou na documentação comprobatória de dispensações de medicamentos do Programa Farmácia Popular do Brasil, caracterizada por:
a)	 Ocorrência 1: registro de dispensação de medicamentos sem notas fiscais que comprovem a aquisição;
Dispositivos violados: arts. 23, 39 e 40 da Portaria GM/MS nº 971/2012, vigente de 15/5/2012 a 27/1/2016; 
Responsável: Sr. Eder Tavares de Mello, empresário individual, no período de 14/3/2013 a 15/6/2015;
Conduta: não apresentar notas fiscais que comprovem a compra e a existência em estoque dos medicamentos dispensados;
Evidência:  Constatações 492267 e 492269 do Relatório de Auditoria nº 17928 do Denasus (peça 2, p. 6-8) ;
b)	Ocorrência 2: registro de dispensação de medicamentos em nome de pessoas falecidas;
Dispositivos violados: arts. 21 e 23 da Portaria GM/MS nº 971/2012, vigente de 15/5/2012 a 27/1/2016;
Responsável: Sr. Eder Tavares de Mello, empresário individual, no período de 14/3/2013 a 15/6/2015;  
Conduta: realizar a dispensação de medicamentos em nome de pessoas falecidas;
Evidência: Constatação 492291 do Relatório de Auditoria nº 17928 do Denasus (peça 2, p. 12) ;
c)	Ocorrência 3: não apresentação de cópia do cupom fiscal, vinculado e/ou receitas médicas solicitados;
Dispositivos violados: arts. 21, 22, 23, 39 e 40 da Portaria GM/MS nº 971/2012, vigente de 15/5/2012 a 27/1/2016; 
Responsável: Sr. Eder Tavares de Mello, empresário individual, no período de 14/3/2013 a 15/6/2015;
Condutas: não apresentar as cópias do cupom fiscal, vinculado e/ou receitas médicas solicitados, os quais servem para atestar a legalidade das dispensações realizadas;
Evidência: Constatação 492281 do Relatório de Auditoria nº 17928 do Denasus (peça 2, p. 8-9) ;
d)	Ocorrência 4: apresentação de cupom fiscal, vinculado e/ou receitas médicas com irregularidades;
Dispositivos violados: art. 40 da Portaria GM/MS nº 971/2012, vigente de 15/5/2012 a 27/1/2016; 
Responsável: Sr. Eder Tavares de Mello, empresário individual, no período de 14/3/2013 a 15/6/2015;
Condutas: apresentar cupom fiscal, vinculado e/ou receitas médicas com irregularidades e/ou realizar registro de dispensação de medicamentos de forma divergente ao constante desses documentos;
Evidência: Constatações 492289 e 492292 do Relatório de Auditoria nº 17928 do Denasus (peça 2, p. 9-11) .
Observação sobre o débito atribuído a cada ocorrência pelo Denasus
35.	Ao realizar uma dispensação no âmbito do Programa Farmácia Popular do Brasil, o estabelecimento insere todos os dados requeridos no sistema informatizado e recebe a autorização para dispensação do medicamento, bem como o valor que será subsidiado pelo Fundo Nacional da Saúde - FNS e o valor remanescente que, se existir, deverá ser pago pelo cliente. Com a conclusão da operação, mês seguinte a empresa recebe automaticamente em sua conta bancária o valor referente à parte subsidiada pelo FNS. 
36.	Para ter direito ao reembolso, no entanto, a operação deve seguir os critérios estabelecidos na Portaria que rege o Programa, sob pena de ter que devolver os valores recebidos. Para atestar a legalidade da dispensação é preciso que o estabelecimento guarde e apresente, quando solicitado, as notas fiscais de aquisição dos medicamentos e/ou correlatos junto aos fornecedores, os cupons fiscais de venda, os cupons vinculados assinados pelos beneficiários e as receitas médicas. A ausência ou irregularidade nesses documentos invalida a dispensação e gera a obrigação de o estabelecimento devolver os valores recebidos.
37.	O Departamento Nacional de Auditoria do SUS - Denasus, quanto realiza auditoria no estabelecimento participante do PFPB, estabelece a ordem em que os documentos serão analisados, normalmente conferindo, no que tange as dispensações realizadas, primeiro as notas fiscais de aquisição dos medicamentos junto aos fornecedores. Ao verificar, para uma dispensação, a ausência ou alguma irregularidade na nota fiscal, tal como o código de barras do medicamento adquirido ser diferente do código do dispensado, a operação é considerada irregular e o valor recebido deverá ser devolvido ao Fundo Nacional de Saúde. Dessa forma, no relatório de auditoria é atribuído o valor referente a essa irregularidade.
38.	Em seguida, é verificado o cupom fiscal da venda e, novamente, caso não exista ou contenha alguma irregularidade, a dispensação é considerada irregular e o valor recebido deve ser devolvido ao FNS. Caso essa dispensação já tenha sido considerada irregular pela ausência ou irregularidade na nota fiscal de aquisição, ela é excluída do cômputo para não incorrer em duplicidade.
39.	É possível observar, dessa forma, que nos relatórios de auditoria do Denasus, a maior parte do débito é atribuído à irregularidade de 'não apresentação das notas fiscais de aquisição dos medicamentos e/ou correlatos junto aos fornecedores', o que gera distorção na análise das demais irregularidades, gerando a falsa impressão de que a maior parte das irregularidades ocorridas no âmbito do Programa Farmácia Popular do Brasil ocorre somente em virtude da ausência de comprovação da aquisição dos medicamentos dispensados, já que o débito atribuído às demais geralmente é baixo.
40.	Pelo acima exposto, na presente instrução, tais irregularidades são chamadas de ocorrências e estão contidas em um único conjunto, denominado 'Irregularidade nas dispensações e/ou na documentação comprobatória de dispensações de medicamentos do Programa Farmácia Popular do Brasil', sendo o débito a ele atribuído.
Responsabilização da Pessoa Física dos Empresários Individuais
41.	Nos casos em que o estabelecimento comercial farmacêutico possui a natureza jurídica de empresa individual, o art. 2º do Decreto-Lei 1.706, de 23 de outubro de 1979 esclarece que as empresas individuais se equiparam a pessoa jurídica apenas para fins fiscais. Dessa forma, por não ser efetivamente uma pessoa jurídica, responde apenas a pessoa física do empresário individual.
42.	Nesse sentido se manifestou o Ministro Vital do Rego no voto condutor do Acórdão 4508/2020-TCU-Primeira Câmara:
	19. Não há dúvidas, na jurisprudência desta Corte de Contas, que a empresa individual não tem personalidade diversa e separada do titular, constituindo-se como única pessoa com único patrimônio, tanto assim que é desnecessária a desconsideração da personalidade jurídica para a condenação de responsável empresário individual. Nesse sentido, os Acórdão 2386/2020-TCU-Primeira Câmara (relator Min. Augusto Sherman) , 4.476/2019-TCU-2ª Câmara (Min. Subst. Marcos Bemquerer) , 8.698/2019-TCU-2ª Câmara (relator Min. Aroldo Cedraz) , 3.201/2018-TCU-2ª Câmara (relator Min. Aroldo Cedraz) , 10.922/2016-TCU-2ª Câmara (Min. Subst. André de Carvalho) , 4.784/2014-TCU1ª Câmara (Min. Benjamin Zymler) e 2.737/2013- TCU-Plenário (Rel. Min. José Jorge) , 1.563/2012TCU-Plenário (Min. Subst. Marcos Bemquerer) , dentre outros. 
43.	Esse mesmo entendimento é espelhado na doutrina e jurisprudência pátrias, onde o empresário individual, conquanto esteja inscrito no Cadastro Nacional de Pessoas Jurídicas, não é considerado pessoa jurídica, pois equivale a um comerciante exercendo atos de comércio individualmente. Nesse decisum, ao acatar sugestão do representante do Ministério Público, o relator, ao tempo que destacou que o responsável é a pessoa física, adotou posicionamento no sentido de que todas as referências ao empresário individual no processo trarão o seu CPF e o seu CNPJ.
44.	O caso concreto tratado nesta TCE envolve o empresário individual Sr. Eder Tavares de Mello (CPF XXX.819.858-XX, CNPJ 55.371.363/0001-25) .
45.	Considerando os ilícitos acima identificados, a imputação de responsabilidade atende aos pressupostos estabelecidos na jurisprudência desta Corte de Contas. Com efeito, há elementos para individualizar as condutas, o nexo de causalidade entre estas e as irregularidades geradoras do dano, bem como está caracterizada a atuação, no mínimo culposa, do responsável, conforme resumido na matriz de responsabilização anexa a esta instrução e demonstrado na descrição das ocorrências listadas no tópico retro 'Caracterização das Irregularidades Geradoras do Dano ao Erário'.
46.	Encontram-se, dessa forma, elementos probatórios nos autos que autorizam a responsabilização do Sr. Eder Tavares de Mello, na condição de empresário individual.  
47.	Na seara do Direito Financeiro, é cediço que cabe ao responsável demonstrar, por meio da documentação exigida nos normativos do PFPB, a boa e regular aplicação dos recursos públicos federais geridos no âmbito do referido programa, ainda que tais recursos financeiros lhes tenham sido repassados posteriormente à dispensação dos medicamentos, pois fora feito com base nas informações prestadas pelo estabelecimento comercial farmacêutico à luz das exigências previamente estabelecidas e aceitas pelo ente privado. 
48.	Cabia ao responsável comprovar, por meio de documentos hábeis (notas fiscais de entrada, receitas médicas, cupons vinculados, cupons fiscais etc) , que as dispensações de medicamentos respeitaram os normativos do programa.
Citações
49.	Em cumprimento ao Despacho do Secretário da Secex-TCE (peça 64) , foi promovida a citação do responsável por meio dos ofícios:
	Natureza
	Comunicação 
	Data de expedição
	Peça
	Destinatário
	Origem do endereço
	Data da ciência ou motivo da devolução
	Peça da ciência
	Peça da Resposta

	Citação
	Ofício 59997/2020-Secomp-4
	23/11/2020
	68
	Eder Tavares de Mello
	Receita Federal
	27/11/2020
	70
	Não houve

	Citação
	Ofício 63021/2020-Secomp-4
	23/11/2020
	67
	Eder Tavares de Mello
	Receita Federal
	27/11/2020
	69
	Não houve

Da validade das notificações:
50.	Preliminarmente, cumpre tecer breves considerações sobre a forma como são realizadas as comunicações processuais no TCU. A esse respeito, destacam-se o art. 179, do Regimento Interno do TCU (Resolução 155, de 4/12/2002) e o art. 4º, inciso III, § 1º, da Resolução TCU 170, de 30 de junho de 2004, in verbis:
Art. 179. A citação, a audiência ou a notificação, bem como a comunicação de diligência, farse-ão:
I - mediante ciência da parte, efetivada por servidor designado, por meio eletrônico, fac-símile, telegrama ou qualquer outra forma, desde que fique confirmada inequivocamente a entrega da comunicação ao destinatário;
II - mediante carta registrada, com aviso de recebimento que comprove a entrega no endereço do destinatário;
III - por edital publicado no Diário Oficial da União, quando o seu destinatário não for localizado
 (...) 
Art. 3º As comunicações serão dirigidas ao responsável, ou ao interessado, ou ao dirigente de órgão ou entidade, ou ao representante legal ou ao procurador constituído nos autos, com poderes expressos no mandato para esse fim, por meio de:
I - correio eletrônico, fac-símile ou telegrama;
II - servidor designado;
III - carta registrada, com aviso de recebimento;
IV - edital publicado no Diário Oficial da União, quando o seu destinatário não for localizado, nas hipóteses em que seja necessário o exercício de defesa.
Art. 4º. Consideram-se entregues as comunicações:
I - efetivadas conforme disposto nos incisos I e II do artigo anterior, mediante confirmação da ciência do destinatário;
II - realizadas na forma prevista no inciso III do artigo anterior, com o retorno do aviso de recebimento, entregue comprovadamente no endereço do destinatário;
III - na data de publicação do edital no Diário Oficial da União, quando realizadas na forma prevista no inciso IV do artigo anterior.
§ 1º O endereço do destinatário deverá ser previamente confirmado mediante consulta aos sistemas disponíveis ao Tribunal ou a outros meios de informação, a qual deverá ser juntada ao respectivo processo.
 (...) 
51.	Bem se vê, portanto, que a validade da citação via postal não depende de que o aviso de recebimento seja assinado pelo próprio destinatário da comunicação, o que dispensa, no caso em tela, a entrega do AR em 'mãos próprias'. A exigência da norma é no sentido de o Tribunal verificar se a correspondência foi entregue no endereço correto, residindo aqui a necessidade de certeza inequívoca. 
52.	Não é outra a orientação da jurisprudência do TCU, conforme se verifica dos julgados a seguir transcritos:
São válidas as comunicações processuais entregues, mediante carta registrada, no endereço correto do responsável, não havendo necessidade de que o recebimento seja feito por ele próprio (Acórdão 3648/2013-TCU-Segunda Câmara, Relator Ministro JOSÉ JORGE) ;
É prescindível a entrega pessoal das comunicações pelo TCU, razão pela qual não há necessidade de que o aviso de recebimento seja assinado pelo próprio destinatário. Entregandose a correspondência no endereço correto do destinatário, presume-se o recebimento da citação. (Acórdão 1019/2008-TCU-Plenário, Relator Ministro BENJAMIN ZYMLER) ;
As comunicações do TCU, inclusive as citações, deverão ser realizadas mediante Aviso de Recebimento - AR, via Empresa Brasileira de Correios e Telégrafos, bastando para sua validade que se demonstre que a correspondência foi entregue no endereço correto. (Acórdão 1526/2007-TCU-Plenário, Relator Ministro AROLDO CEDRAZ) .
53.	A validade do critério de comunicação processual do TCU foi referendada pelo Supremo Tribunal Federal, nos termos do julgamento do MS-AgR 25.816/DF, por meio do qual se afirmou a desnecessidade da ciência pessoal do interessado, entendendo-se suficiente a comprovação da entrega do 'AR' no endereço do destinatário:
Ementa: agravo regimental. Mandado de segurança. Desnecessidade de intimação pessoal das decisões do tribunal de contas da união. art. 179 do regimento interno do TCU. Intimação do ato impugnado por carta registrada, iniciado o prazo do art. 18 da lei nº 1.533/51 da data constante do aviso de recebimento. Decadência reconhecida. Agravo improvido.
O envio de carta registrada com aviso de recebimento está expressamente enumerado entre os meios de comunicação de que dispõe o Tribunal de Contas da União para proceder às suas intimações.
O inciso II do art. 179 do Regimento Interno do TCU é claro ao exigir apenas a comprovação da entrega no endereço do destinatário, bastando o aviso de recebimento simples. 
Da revelia do responsável
54.	No caso vertente, a citação do responsável se deu em endereços provenientes da base de CPFs da Receita Federal, em sistema custodiado pelo TCU. A entrega dos ofícios citatórios nesses endereços ficou comprovada.
55.	Transcorrido o prazo regimental fixado e mantendo-se inerte o aludido responsável, impõe-se que seja considerado revel, dando-se prosseguimento ao processo, de acordo com o art. 12, § 3º, da Lei 8.443/1992.
56.	Nos processos do TCU, a revelia não leva à presunção de que seriam verdadeiras todas as imputações levantadas contra os responsáveis, diferentemente do que ocorre no processo civil, em que a revelia do réu opera a presunção da verdade dos fatos narrados pelo autor (Acórdão 1009/2018-TCU-Plenário, Relator Ministro Bruno Dantas; 2369/2013-TCU-Plenário, Relator Ministro Benjamin Zymler; e 2449/2013-TCU-Plenário, Relator Ministro Benjamin Zymler) . Dessa forma, a avaliação da responsabilidade do agente não pode prescindir da prova existente no processo ou para ele carreada. 
57.	Ao não apresentar sua defesa, o responsável deixou de produzir prova da regular aplicação dos recursos sob sua responsabilidade, em afronta às normas que impõem aos gestores públicos a obrigação legal de, sempre que demandados pelos órgãos de controle, apresentar os documentos que demonstrem a correta utilização das verbas públicas, a exemplo do contido no art. 93 do Decreto-Lei 200/1967: 'Quem quer que utilize dinheiros públicos terá de justificar seu bom e regular emprego na conformidade das leis, regulamentos e normas emanadas das autoridades administrativas competentes.' 
58.	Mesmo as alegações de defesa não sendo apresentadas, considerando o princípio da verdade real que rege esta Corte, procurou-se buscar, em manifestações do responsável na fase interna desta Tomada de Contas Especial, se havia algum argumento que pudesse ser aproveitado a seu favor. 
59.	Em se tratando de processo em que a parte interessada não se manifestou acerca das irregularidades imputadas, não há elementos para que se possa efetivamente aferir e reconhecer a ocorrência de boa-fé na conduta do responsável, podendo este Tribunal, desde logo, proferir o julgamento de mérito pela irregularidade das contas, conforme os termos dos §§ 2º e 6º do art. 202 do Regimento Interno do TCU. (Acórdão 2064/2011-TCU-Primeira Câmara, Relator Ministro Ubiratan Aguiar; 6.182/2011-TCU-Primeira Câmara, Relator Ministro-Substituto Weder de Oliveira; 4.072/2010-TCU-Primeira Câmara, Relator Ministro Valmir Campelo; 1.189/2009-TCU-Primeira Câmara, Relator Ministro-Substituto Marcos Bemquerer; 731/2008-TCU-Plenário, Relator Ministro Aroldo Cedraz) .
60.	Dessa forma, o Sr. Eder Tavares de Mello (CPF XXX.819.858-XX, CNPJ 55.371.363/0001-25) deve ser considerado revel, nos termos do art. 12, §3º, da Lei 8.443/1992, devendo as contas serem julgadas irregulares, condenando-o ao débito apurado e aplicando-lhe a multa prevista no art. 57 da Lei 8.443/1992.
Culpabilidade
61.	No âmbito do TCU, é considerado de boa-fé o responsável que, embora tenha concorrido para o dano ao erário ou outra irregularidade, seguiu as normas pertinentes, os preceitos e os princípios do direito. A análise, portanto, é feita sob o ponto de vista objetivo, sem que seja necessária a comprovação de má-fé (dolo) , mas apenas da ausência de boa-fé objetiva (Acórdão 7936/2018-TCU-Segunda Câmara, Relator Ministro-Substituto Augusto Sherman) .
62.	Dessa forma, não é possível atestar a boa-fé do responsável, já que o dano decorreu justamente do descumprimento das normas e princípios do Programa Farmácia Popular do Brasil - PFPB. É possível afirmar que o responsável tinha consciência da ilicitude dos atos, haja vista ter assinado termo de adesão no qual requer a habilitação nas condições estabelecidas pela Portaria que rege o Programa, da qual declarou expressamente estar ciente de todo o conteúdo e exigências, as quais aceitou e se comprometeu a cumprir.
Verificação do Prazo de Prescrição da Pretensão Punitiva
63.	Observa-se não ter ocorrido a prescrição da pretensão punitiva por parte do TCU que, nos termos do entendimento firmado no Acórdão 1441/2016-TCU-Plenário (Rel. Ministro Benjamin Zymler) , subordina-se ao prazo geral de prescrição indicado no art. 205 do Código Civil, qual seja, dez anos contados a partir da data de ocorrência da irregularidade sancionada, nos termos do art. 189 do Código Civil. As irregularidades discutidas nesta TCE ocorreram nos exercícios de 2013 a 2015, bem como houve interrupção do prazo prescricional, em 30/10/2020, em função do ato que determinou a citação (peça 64) , portanto há menos de 10 anos, não restando caracterizada a prescrição da pretensão punitiva.
CONCLUSÃO
64.	Em face da análise promovida na seção 'Exame Técnico', verifica-se que o Sr. Eder Tavares de Mello não logrou comprovar a boa e regular aplicação dos recursos e, instado a se manifestar, optou pelo silêncio, configurando a revelia, nos termos do §3º, do art. 12, da Lei 8.443/1992. Ademais, inexistem nos autos elementos que demonstrem a boa-fé do responsável ou a ocorrência de outras excludentes de culpabilidade.
65.	Vale ressaltar que a jurisprudência pacífica nesta Corte é no sentido da imprescritibilidade das ações de ressarcimento ao erário (Súmula TCU 282) . Dessa forma, identificado dano ao erário, devese instaurar e julgar o processo de tomada de contas especial para responsabilizar seus agentes causadores, respeitando o direito ao contraditório e à ampla defesa, independentemente de quando ocorreram os atos impugnados.
66.	Verifica-se também que não houve a prescrição da pretensão punitiva, conforme análise já realizada.
67.	Tendo em vista que não constam dos autos elementos que permitam reconhecer a boa-fé do responsável, sugere-se que as suas contas sejam julgadas irregulares, nos termos do art. 202, § 6º, do Regimento Interno do TCU, com a imputação do débito atualizado monetariamente e acrescido de juros de mora, nos termos do art. 202, §1º do Regimento Interno do TCU, descontado o valor eventualmente recolhido, com a aplicação da multa prevista no art. 57 da Lei 8.443/1992.
PROPOSTA DE ENCAMINHAMENTO
68.	Diante do exposto, submetem-se os autos à consideração superior, propondo:
a)	considerar revel, para todos os efeitos, o Sr. Eder Tavares de Mello (CPF XXX.819.858-XX, CNPJ 55.371.363/0001-25) , na condição de empresário individual, dando-se prosseguimento ao processo, nos termos do art. 12, § 3º, da Lei 8.443/1992 c/c o art. 202, § 8º, do RI/TCU;
b)	com fundamento nos arts. 1º, inciso I, 16, inciso III, alíneas 'b' e 'c' da Lei 8.443/1992 c/c os arts. 19 e 23, inciso III, da mesma Lei, e com arts. 1º, inciso I, 209, inciso II e III, 210 e 214, inciso III, do Regimento Interno, que sejam julgadas irregulares as contas do Sr. Eder Tavares de Mello (CPF XXX.819.858-XX, CNPJ 55.371.363/0001-25) , na condição de empresário individual, e condená-lo ao pagamento das quantias a seguir especificadas, com a fixação do prazo de quinze dias, a contar das notificações, para comprovar, perante o Tribunal (art. 214, inciso III, alínea 'a', do Regimento Interno) , o recolhimento das dívidas aos cofres do Fundo Nacional de Saúde, atualizadas monetariamente e acrescidas dos juros de mora, calculados a partir das datas discriminadas, até a data dos recolhimentos, na forma prevista na legislação em vigor, abatendo-se, na oportunidade, os valores já ressarcidos:
	DATA DA OCORRÊNCIA
	VALOR ORIGINAL
 (R$) 
	D/C

	14/03/2013
	46,80
	D

	14/03/2013
	22,80
	D

	14/03/2013
	82,62
	D

	08/04/2013
	28,80
	D

	08/04/2013
	46,80
	D

	08/04/2013
	84,00
	D

	17/04/2013
	41,31
	D

	17/04/2013
	26,73
	D

	31/05/2013
	165,24
	D

	31/05/2013
	28,80
	D

	31/05/2013
	40,19
	D

	31/05/2013
	19,20
	D

	04/06/2013
	1076,40
	D

	04/06/2013
	2478,60
	D

	02/07/2013
	8071,80
	D

	02/07/2013
	2352,24
	D

	25/07/2013
	2305,80
	D

	25/07/2013
	26,73
	D

	25/07/2013
	82,95
	D

	25/07/2013
	374,22
	D

	25/07/2013
	26,73
	D

	25/07/2013
	69,60
	D

	30/08/2013
	6082,80
	D

	30/08/2013
	133,65
	D

	01/10/2013
	9898,20
	D

	02/10/2013
	26,73
	D

	02/10/2013
	828,63
	D

	12/11/2013
	22,80
	D

	12/11/2013
	26,73
	D

	12/11/2013
	1336,50
	D

	12/11/2013
	8829,00
	D

	12/11/2013
	5,40
	D

	09/12/2013
	3,90
	D

	09/12/2013
	9782,70
	D

	09/12/2013
	2378,97
	D

	09/12/2013
	20,00
	D

	30/12/2013
	3822,39
	D

	30/12/2013
	3,90
	D

	30/12/2013
	7996,50
	D

	30/12/2013
	22,80
	D

	30/12/2013
	42,80
	D

	07/02/2014
	5677,80
	D

	07/02/2014
	22,80
	D

	28/02/2014
	3154,14
	D

	28/02/2014
	26,73
	D

	28/02/2014
	3768,93
	D

	05/03/2014
	69,60
	D

	05/03/2014
	5756,70
	D

	16/04/2014
	3742,20
	D

	16/04/2014
	30,60
	D

	16/04/2014
	7870,35
	D

	12/05/2014
	2886,84
	D

	12/05/2014
	8241,60
	D

	02/06/2014
	9657,30
	D

	02/06/2014
	4624,29
	D

	07/07/2014
	3501,63
	D

	07/07/2014
	8792,40
	D

	31/07/2014
	6197,30
	D

	31/07/2014
	162,30
	D

	31/07/2014
	675,75
	D

	01/08/2014
	27,23
	D

	01/08/2014
	4971,78
	D

	01/08/2014
	27,54
	D

	01/09/2014
	7720,20
	D

	01/09/2014
	2,40
	D

	09/09/2014
	5559,84
	D

	01/10/2014
	49,20
	D

	01/10/2014
	7808,40
	D

	01/10/2014
	49,80
	D

	02/10/2014
	26,73
	D

	02/10/2014
	3581,82
	D

	02/10/2014
	26,73
	D

	03/11/2014
	4196,61
	D

	03/11/2014
	7721,10
	D

	03/11/2014
	30,00
	D

	28/11/2014
	7,02
	D

	28/11/2014
	4036,23
	D

	01/12/2014
	19,20
	D

	01/12/2014
	11139,15
	D

	01/12/2014
	56,55
	D

	14/01/2015
	9719,85
	D

	14/01/2015
	52,80
	D

	14/01/2015
	5987,52
	D

	14/01/2015
	87,60
	D

	14/01/2015
	20,79
	D

	09/02/2015
	50,40
	D

	09/02/2015
	7,02
	D

	09/02/2015
	8547,60
	D

	09/02/2015
	5746,95
	D

	09/02/2015
	184,80
	D

	03/03/2015
	70,35
	D

	03/03/2015
	27,54
	D

	03/03/2015
	10197,15
	D

	03/03/2015
	28,80
	D

	03/03/2015
	5319,27
	D

	02/04/2015
	11672,40
	D

	02/04/2015
	5586,57
	D

	02/04/2015
	26,73
	D

	02/04/2015
	23,40
	D

	05/05/2015
	5987,52
	D

	05/05/2015
	7,20
	D

	05/05/2015
	12475,35
	D

	05/05/2015
	13,77
	D

	12/06/2015
	5608,80
	D

	15/06/2015
	2779,92
	D

c)	aplicar ao Sr. Eder Tavares de Mello (CPF XXX.819.858-XX) a multa prevista no art. 57 da Lei 8.443/1992 c/c o art. 267 do Regimento Interno, com a fixação do prazo de quinze dias, a contar das notificações, para comprovar, perante o Tribunal (art. 214, inciso III, alínea 'a', do Regimento Interno) , o recolhimento das dívidas aos cofres do Tesouro Nacional, atualizadas monetariamente desde a data do Acórdão até a dos efetivos recolhimentos, se forem pagas após o vencimento, na forma da legislação em vigor;
d)	autorizar, desde logo, nos termos do art. 28, inciso II, da Lei 8.443/1992, a cobrança judicial das dívidas, caso não atendidas as notificações;
e)	autorizar, desde logo, com fundamento no art. 26, da Lei 8.443/1992 c/c o art. 217, do Regimento Interno do TCU, caso seja do interesse do responsável, o parcelamento das dívidas em até 36 parcelas, incidindo, sobre cada uma, os encargos legais devidos, sem prejuízo de alertá-lo de que, caso opte por essa forma de pagamento, a falta de comprovação do recolhimento de qualquer parcela implicará o vencimento antecipado do saldo devedor, nos termos do art. 26, parágrafo único, e 59, da Lei 8.443/1992 c/c o art. 217, § 2º, do Regimento Interno do TCU;
f)	enviar cópia do Acórdão que vier a ser prolatado à Procuradoria da República no Estado de São Paulo, nos termos do § 3º do art. 16 da Lei 8.443/1992, c/c o § 7º do art. 209 do Regimento Interno do TCU, para adoção das medidas cabíveis, e ao Fundo Nacional de Saúde e aos responsáveis, para ciência, e informar-lhes que a deliberação, acompanhada do Relatório e do Voto que a fundamenta, está disponível para a consulta no endereço www.tcu.gov.br/acordaos além de esclarecer que, caso requerido, o TCU poderá fornecer sem custos as correspondentes cópias, de forma impressa;
g)	 informar à Procuradoria da República no Estado de São Paulo que, nos termos do parágrafo único do art. 62 da Resolução TCU 259/2014, os procuradores e membros do Ministério Público credenciados nesta Corte podem acessar os presentes autos de forma eletrônica e automática, ressalvados apenas os casos de eventuais peças classificadas como sigilosas, as quais requerem solicitação formal."
2.	O MP/TCU, representado pela Procuradora-Geral Cristina Machado da Costa e Silva, manifesta-se, em parecer à peça 76, de acordo com a proposta da unidade técnica.
	É o Relatório.

não consta.

Procuradora-Geral Cristina Machado da Costa e Silva.

TOMADA DE CONTAS ESPECIAL. PROGRAMA FARMÁCIA POPULAR DO BRASIL. IRREGULARIDADES NA EXECUÇÃO DO PROGRAMA. CITAÇÃO. REVELIA. CONTAS IRREGULARES. DÉBITO. MULTA.

TOMADA DE CONTAS ESPECIAL (TCE)

Secretaria de Controle Externo de Tomada de Contas Especial (SecexTCE).

Trata-se de Tomada de Contas Especial instaurada pelo Fundo Nacional de Saúde (FNS) em desfavor do empresário individual Eder Tavares de Mello, em razão da aplicação irregular de recursos do Sistema Único de Saúde (SUS) no âmbito do Programa Farmácia Popular do Brasil - Aqui Tem Farmácia Popular (PFPB) , no período de 14/3/2013 a 15/6/2015.
2.	Em auditoria realizada pelo Departamento Nacional de Auditoria do SUS (Denasus) , conforme o Relatório de Auditoria 17928 (peça 2) , foram apuradas as seguintes irregularidades na execução do PFPB pela Eder Tavares de Mello - ME:
a) registro de dispensação de medicamentos sem notas fiscais que comprovem a aquisição, contrariando o disposto nos arts. 23, 39 e 40 da Portaria GM/MS 971/2012. Evidência: constatações 492267 e 492269 (peça 2, pp. 6-8) ;
b) registro de dispensação de medicamentos em nome de pessoas falecidas, contrariando o disposto nos arts. 21 e 23 da Portaria GM/MS 971/2012. Evidência: constatação 492291 (peça 2, p. 12) ;
c) 	não apresentação de cópia do cupom fiscal vinculado e/ou receitas médicas solicitados, contrariando o disposto nos arts. 21, 22, 23, 39 e 40 da Portaria GM/MS 971/2012. Evidência: constatação 492281 (peça 2, pp. 8-9) ;
d) apresentação de cupom fiscal vinculado e/ou receitas médicas com irregularidades, contrariando o disposto no art. 40 da Portaria GM/MS 971/2012. Evidência: constatações 492289 e 492292 (peça 2, pp. 9-11) .
3.	O valor do débito apurado em razão das irregularidades acima somou R$ 290.909,65.
4.	Ante o não saneamento dessas irregularidades na fase interna, o SUS instaurou a presente tomada de contas especial, imputando-se o débito apurado ao empresário individual Eder Tavares de Mello.
5.	No âmbito deste Tribunal, foi promovida a citação do empresário individual nos seus endereços residencial e comercial (peças 67 e 68) .
6.	Apesar de os ofícios de citação terem sido recebidos nos endereços constantes da base de dados da Receita Federal do Brasil (peças 65 a 70) , o responsável não apresentou alegações de defesa, tampouco recolheu o valor do débito que lhe foi imputado. Dessa forma, deve ser considerado revel, nos termos do art. 12, § 3º, da Lei 8.443/1992, dando-se prosseguimento ao processo
7.	Face a essa situação, a SecexTCE, por meio da instrução transcrita no relatório integrante desta deliberação, propõe julgar irregulares as presentes contas, imputando-se débito no valor apurado ao responsável, além de aplicar-lhe a multa prevista no art. 57 da Lei 8.443/1992. O Ministério Público junto ao TCU avalizou a proposta da unidade técnica.
8.	Acolho o encaminhamento proposto pela SecexTCE, cuja análise adoto como parte das minhas razões de decidir.
9.	Ante a revelia do responsável, não foram trazidos aos autos os elementos necessários à descaracterização do débito apurado em razão do descumprimento das normas aplicáveis ao PFPB, especialmente a Portaria GM/MS 971/2012. Em razão das irregularidades apontadas na auditoria do Denasus, restou não comprovada a aquisição e a regular distribuição dos medicamentos arrolados, o que justifica a impugnação dos valores cobrados pela empresa no âmbito do programa. Cabe também a aplicação da multa do art. 57 da Lei 8.443/1992, uma vez que não se operou a prescrição da pretensão punitiva.
10.	Por se tratar de matéria de ordem pública, considero oportuno também abordar a questão da prescrição da pretensão ressarcitória, de forma a deixar assente que não incide a prescrição em relação aos débitos tratados nestes autos, mesmo em face do entendimento do Supremo Tribunal Federal exarado por ocasião do julgamento do RE 636.886/AL. Na mencionada decisão, conforme confirmado no julgamento dos embargos de declaração opostos pela Advocacia-Geral da União, o Ministro Alexandre de Moraes, relator do processo, anotou que  "[a]  pretensão  de  ressarcimento  ao  erário  em  face  de  agentes públicos reconhecida em acórdão de Tribunal de Contas prescreve na forma da Lei 6.830/1980 (Lei de Execução Fiscal) ". Portanto, o enunciado se refere à fase de execução judicial do título executivo decorrente de deliberação do Tribunal de Contas, uma vez que a prescrição se dá na forma da Lei 6.830/1980 (Lei de Execuções Fiscais) . 
11.	O Plenário do STF, em julgamento virtual encerrado no dia 20/8/2021, rejeitou os Embargos de Declaração opostos pela Advocacia-Geral da União contra o referido julgado, por 8 votos a 2, vencidos os Ministros Luís Roberto Barroso e Édson Fachin apenas na tese de que a decisão deveria modular efeitos prospectivos. Nessa oportunidade o Relator da matéria, Ministro Alexandre de Moraes, pontuou o seguinte em seu voto, no que foi acompanhado pelos demais votos vencedores:
	" (...) 
	Os argumentos acima elencados conduzem à conclusão no sentido de que a pretensão executória de título executivo proveniente de decisão do TCU da qual resulte imputação de débito ou multa é prescritível; e, portanto, a ela se aplica o prazo prescricional da Lei de Execução Fiscal.
	Nenhuma consideração houve acerca do prazo para constituição do título executivo, até porque esse não era o objeto da questão cuja repercussão geral foi reconhecida no Tema 899, que ficou adstrito, como sobejamente já apontado, à fase posterior a formação do título.
	Reitere-se: Após a conclusão da tomada de contas, com a apuração do débito imputado ao jurisdicionado, a decisão do TCU formalizada em acórdão terá eficácia de título executivo e será executada conforme o rito previsto na Lei de Execução Fiscal (Lei 6.830/1980) , por enquadrar-se no conceito de dívida ativa não tributária da União, conforme estatui o art. 39, § 2º, da Lei 4.320/1964.
	Assim, são impertinentes as alegações do embargante no sentido de que devem ser esclarecidos o regramento, bem como os marcos inicial, suspensivos e interruptivos do prazo de prescrição, aplicáveis para o exercício da pretensão punitiva pelo TCU." 
	(...) (RE 636886 ED; Rel. o Ministro Alexandre de Moraes) (grifos acrescidos) .
12.	A decisão não atinge, portanto, a fase constitutiva do título executivo, a cargo dos Tribunais de Contas, mas sim a fase de sua execução, no âmbito do poder judiciário. Mantém-se, assim, jurisprudência deste Tribunal, conforme a Súmula 282, estabelecendo que as ações de ressarcimento movidas pelo Estado contra os agentes causadores de dano ao erário são imprescritíveis.
13.	Por fim, deixo de acolher a proposta de se autorizar, desde já, o parcelamento da dívida por entender que essa autorização depende de solicitação expressa por parte do devedor.
14.	Nos termos do art. 16, § 3º, da LO/TCU, c/c o § 7º, do art. 209 do RI/TCU, deve ser enviada cópia da deliberação proferida nestes autos à Procuradoria da República no Estado de São Paulo para o ajuizamento das ações que considere cabíveis.
	Ante o exposto, manifesto-me por que o Tribunal aprove o Acórdão que ora submeto à apreciação deste Colegiado.
TCU, Sala das Sessões, em 30 de novembro de 2021.
AUGUSTO SHERMAN CAVALCANTI 
Relator